臺灣高等法院民事判決
109年度上易字第874號
上  訴  人  邱碧芳  
被 上訴 人  蔡素春  
訴訟代理人  黃雅羚律師
上列當事人間請求遷讓房屋等事件，上訴人對於中華民國109年5
月19日臺灣基隆地方法院第一審判決（109年度訴字第141號）提
起一部上訴，本院於109年12月16日言詞辯論終結，判決如下：
    主      文
原判決主文第二項關於命上訴人自民國一０九年五月一日起至交
還基隆市○○區○○街○○號十四樓房屋之日止，按月給付超逾新臺幣
柒仟伍佰元部分及該部分假執行之宣告，暨訴訟費用之裁判（除
確定部分外）均廢棄。
上開廢棄部分，被上訴人於第一審之訴及假執行之聲請均駁回。
其餘上訴駁回。
第一審（除確定部分外）及第二審訴訟費用，由上訴人負擔十分
之八，餘由被上訴人負擔。
    事實及理由
一、被上訴人主張：兩造於民國106年7月1日訂立租賃契約（下
    稱系爭租約），約定上訴人承租伊所有基隆市○○區○○街00號
    14樓房屋(下稱系爭房屋)，租賃期間自106年7月1日起至108
    年6月30日止，每月租金新臺幣(下同)1萬5,000元，押租金3
    萬元。租期屆滿後，上訴人以其另覓之他處房屋正在整修，
    無法搬遷，並承諾願依原租金數額按月補償其遷出前伊所受
    損失。詎上訴人自109年2月起即未再給付使用系爭房屋對價
    ，經伊以律師函催告，上訴人置之不理，並繼續占用該房屋
    至109年6月30日止，上訴人受有109年2月、3月、5月、6月
    相當於租金之不當得利共計6萬元，致伊受有損害，應予返
    還，並應按月賠償109年5、6月間違約未遷出系爭房屋之違
    約金每月7,500元及伊因涉訟所支出之律師費8萬元等語。爰
    依不當得利之法律關係及系爭租約第8條、第15條約定，求
    為命上訴人給付伊11萬元，及自109年5月1日起至清償日止
    按年息百分之五計算之利息，並於109年5、6月按月給付伊2
    萬2,500元之判決（原審就上開部分為被上訴人勝訴之判決
    ，上訴人聲明不服，提起上訴。未繫屬本院部分，不予贅述
    ）。答辯聲明：上訴駁回。
二、上訴人則以：伊在系爭租約租期屆至後，於108年9月起遷往
    現戶籍地址，由訴外人即伊母親廖月慈向訴外人即被上訴人
    之夫蔡友年口頭承租系爭房屋，伊並未居住該處，該等租約
    責任與伊無關，且廖月慈已給付109年2月之房租，被上訴人
    依系爭租約請求伊給付不當得利、違約金、律師費，均無理
    由等語置辯。上訴聲明： ㈠原判決主文第二項廢棄。㈡上開
    廢棄部分，被上訴人於第一審之訴駁回。
三、得心證之理由：
　㈠查兩造於106年7月1日簽訂系爭租約，約定上訴人向被上訴人
    租用系爭房屋，租期自106年7月1日起至108年6月30日止，
    每月租金1萬5,000元，押租保證金3萬元；租約屆期後，上
    訴人於108年7、8月間仍使用系爭房屋，並以上開押租保證
    金抵繳2個月使用對價；109年3至6月間，上訴人或廖月慈均
    未給付使用系爭房屋之對價；被上訴人於109年7月1日取回
    系爭房屋等情，有系爭租約可稽，且為兩造所不爭執（見原
    審卷15至20頁、本院卷135至138頁），堪信真正。次依證人
    廖月慈於本院證稱：上訴人開始承租系爭房屋時，伊就與上
    訴人一起居住了，系爭租約記載108年6月30日到期，但只有
    上訴人搬出去，伊一直住在那裡等語（見本院卷164、165頁
    ）；證人蔡友年於本院證稱：系爭租約於108年6月30日到期
    時，上訴人未交還系爭房屋，伊不知上訴人搬出系爭房屋之
    事，伊到現場看她搬走了沒，拿鑰匙開門進去，看見廖月慈
    在裡面，伊未與廖月慈口頭另定租約，伊不想租給她，要求
    她儘速搬離，她不搬走伊沒辦法，只好拿她的補償金，109
    年1月20日經廖月慈以LINE通知，隔天去拿最後一次補償金
    等語(見本院卷167、168頁），上訴人自承109年3月未給付
    使用系爭房屋之對價，惟不能證明其已給付109年2月之使用
    對價，及其於108年8月30日後返還系爭房屋予被上訴人，由
    廖月慈與蔡友年重新定租約之情，足見廖月慈係獲上訴人同
    意居住於系爭房屋，系爭租約到期後，被上訴人同意上訴人
    延長使用至108年8月30日，其後上訴人未返還系爭房屋，並
    由廖月慈持續居住至109年6月30日，始於翌日交還該房屋予
    被上訴人，則被上訴人主張上訴人於系爭租約到期後，持續
    占用系爭房屋至109年6月30日，並未給付109年2、3月使用
    系爭房屋之對價一節，應屬可採。被上訴人依不當得利之法
    律關係請求上訴人返還109年2、3月間無權占有系爭房屋所
    獲相當於租金共計3萬元之利益，自非無據。
　㈡再查系爭租約第8條約定：上訴人於租期屆滿時，除經被上訴
    人同意繼續出租外，不得藉詞推諉或主張任何權利，如不即
    時遷讓交還房屋時，被上訴人每月得向上訴人請求按照租金
    2倍之違約金至遷讓完了之日止（見原審卷17頁）。而約定
    之違約金額過高者，法院得減至相當之數額，民法第252條
    定有明文。惟違約金是否相當，應依一般客觀事實、社會經
    濟狀況及當事人所受損害情形，以為衡量之標準，若所約定
    之額數，與實際損害顯相懸殊者，法院自得酌予核減。上訴
    人於租約到期後之109年5、6月間，未遷讓交還房屋，已如
    前述，被上訴人自可依此約定請求上訴人給付違約金；又被
    上訴人並不爭執系爭租約第8條所定之違約金數額每月以7,5
    00元計算，已可達到違約金之目的（見本院卷235頁），上
    訴人就此數額亦無爭執（見本院卷170頁），本院亦認此金
    額無明顯不當，則被上訴人依此約定請求上訴人給付109年5
    、6月間未遷讓返還系爭房屋之違約金合計1萬5,000元（計
    算式：7,500×2＝15,000），自屬有據。又當事人所約定之違
    約金，如屬損害賠償預定性質者，該違約金即係作為債務人
    於債務不履行時之損害賠償預定之總額，其目的旨在填補債
    權人因債權不能實現而受之損害；債權人自不得更為請求遲
    延利息及賠償其他損害（最高法院95台上字第336號民事判
    決意旨參照）。本件違約金約定屬損害賠償預定額之性質，
    為兩造所不爭執（見本院卷156、157頁），自應包含因上訴
    人無權占有系爭房屋所致被上訴人之損害在內，是以，被上
    訴人另請求上訴人返還109年5、6月間占用系爭房屋致其受
    損害而取得相當於租金之不當得利，即無可採。又查，系爭
    契約第15條約定：上訴人若有違約情事，致損害被上訴人之
    權益時，願聽從被上訴人賠償損害，如被上訴人因涉訟所繳
    納之訴訟費、律師費用，均應由上訴人負責賠償（見原審卷
    18頁）。被上訴人因上訴人上開違約事由，提起本件訴訟，
    支出律師費8萬元，有精法國際法律事務所收據可稽（見原
    審卷29頁），被上訴人依此約定請求上訴人給付8萬元，亦
    屬有理。
四、綜上所述，被上訴人依不當得利之法律關係及系爭契約第8
    條、第15條約定，請求上訴人給付109年2、3月間無權占有
    系爭房屋之不當得利合計3萬元、律師費8萬元，並自109年5
    月1日（起訴狀繕本於109年4月4日送達上訴人，見原審卷49
    頁，被上訴人請求自109年5月1日起計息，未逾得請求之範
    圍）起至清償之日止，按年息百分之五計算之利息、另請求
    上訴人按月給付109年5、6月間違約金每月7,500元部分，均
    有理由，應予准許。逾此部分之請求，則無依據，不應准許
    。原審命上訴人給付超逾上開應准許金額本息部分，及該部
    分假執行之宣告，均有未洽，上訴意旨指摘原判決此部分不
    當，求予廢棄改判，核無不合，爰由本院改判如主文第2項
    所示。原審命上訴人給付被上訴人上開應准許部分，並宣告
    假執行，核無違誤，上訴意旨指摘原判決該部分不當，求予
    廢棄改判，為無理由，應駁回其上訴。
五、本件事證已明，兩造其餘攻擊防禦方法及所提證據，經本院
    斟酌，核與判決結果不生影響，爰不再一一論述，附此敘明
    。
六、據上論結，本件上訴一部為有理由、一部為無理由，依民事
    訴訟法第450條、第449 條第1項、第79條，判決如主文。
中　　華　　民　　國　　109 　年　　12 　 月　　30　　日
                  民事第二十三庭
                      審判長法  官  蕭胤瑮
                            法  官  許勻睿
                            法  官  袁雪華
正本係照原本作成。
不得上訴。
中　　華　　民　　國　　109 　年　　12　　月　　30　　日

  　　　　　　　　　　　　　書記官  蕭英傑